臺灣高等法院刑事判決　　　　　　 93年度上更(一)字第608號
上　訴　人
即　被　告　甲○○
上　訴　人
即　被　告　乙○○
共　　　同
選任辯護人　郭啟榮律師
上列上訴人因侵占等案件，不服臺灣桃園地方法院89年度訴字第
424 號，中華民國92年12月31日第一審判決 (起訴案號：臺灣桃
園地方法院檢察署85年度偵字第10775號、第10981號、86年度偵
字第52號 )提起上訴，經判決後由最高法院發回更審，本院判決
如下：
    主  文
原判決關於甲○○、乙○○業務侵占部分撤銷。
甲○○、乙○○被訴偽造文書、業務侵占部分均無罪。
    理  由
一、公訴意旨略以：
    甲○○與乙○○二人共同經營設於桃園縣桃園市○○路四二
    五巷六號八樓之新世紀會計事務所 (下稱新世紀公司)，基
    於概括犯意，意圖為自己不法之所有，於民國七十五、七十
    六、七十八、七十九、八十、八十一、八十二年利用從事代
    理姿堅企業有限公司 (以下簡稱姿堅公司)申報間結算營利
    事業所得稅 (以下稱營業所得稅)應繳納稅額業務時，向客
    戶姿堅公司收取上揭年度應繳稅款後，雖與姿堅公司約明以
    書面審查方式申報營所稅，而實際卻改以查帳方式申報納稅
    ，將因此申報方式變更得以節稅而溢收客戶交付於業務上持
    有之稅款累計共新台幣 (下同)一百二十六萬零五百六十元
    ，未返還姿堅公司而侵占入己取用（如附表一所示）；其中
    姿堅公司因申報溢收之退稅款，分別由稅捐機關支付三萬二
    千七百五十五元、一萬九千五百零六元之支票二張（如附表
    二所示），再經其二人以偽造姿堅公司名義私文書背書行使
    後，利用羅如芳名義開立之存摺兌領取用。認被告甲○○、
    乙○○係共犯刑法第二百十條、第二百十六條行使偽造文書
    、第三百三十六條第二項業務侵占等罪嫌。
二、按犯罪事實應依證據認定之，無證據不得認定犯罪事實，刑
    事訴訟法第154條第2項定有明文；次按認定犯罪事實，須依
    證據，而所謂證據，係指合法之積極證據就犯罪事實能為具
    體之證明者而言；又認定不利於被告之事實，須依積極證據
    ，苟積極證據不足為不利於被告事實之認定時，即應為有利
    於被告之認定，更不必有何有利之證據，最高法院三十年上
    字第八一六號著有判例。再所謂「積極證據足以為不利被告
    事實之認定」，係指據為刑事訴訟法上證明之全盤證據資料
    ，無論其為直接證據或間接證據，在客觀上均須達於通常一
    般之人均不致於有所懷疑，而得確信其為真實之程度，始得
    據為有罪之認定，若其關於被告是否犯罪之證明未能達此程
    度，而有合理性懷疑之存在，致使無從形成有罪之確信，根
    據「罪證有疑，利於被告」之證據法則，即不得遽為不利於
    被告之認定，此觀諸最高法院七十六年台上字第四九八六號
    判例意旨自明。
三、起訴所憑之證據：
　　公訴人認被告涉有上開業務侵占等罪嫌，主要係以被告甲○○、乙○○在偵查時供稱曾去提領退稅款支票等語，及證人
    鄭淑真之指訴、並有被告等用來交換兌領退稅支票之新竹中
    小企業銀行三民分行戶名：羅如芳、帳號 000000000000 號
    之存摺一本、姿堅公司申報營所稅之申報書、核定通知書、
    繳納稅款收據、如附表二之退稅支票二紙、姿堅公司公司章
    、負責人鄭淑真印章之真正印文資料、新竹國際商業銀行三
    民分行九十二年七月八日竹商銀三民字第37711號函等為主
    要論據。
四、被告之辯解：
    被告甲○○、乙○○，坦承確有將姿堅公司退稅支票，背書
    經提示兌領，惟矢口否認有偽造文書及詐欺等犯行，辯稱：
    新世紀公司代姿堅公司申報營業所得稅，與丙○○約好以包
    稅方式承作，即以每年純益率百分之六之包件方式報稅，如
    有剩餘歸新世紀公司，如稅額不足，亦由新世紀公司代繳，
    姿堅公司不另負補稅之義務，退稅部分是屬於我們的，所以
    支票應歸新世紀公司領取，並無偽造文書及業務侵占之行為
    等語。
五、本院之判斷：
(一)經查：本院向稅捐機關函查姿堅公司退稅支票之退稅方式與
    程序，據財政部臺灣省北區國稅局桃園縣分局以94年3月16
    日北區國稅桃縣一字第0941042553號函覆暨所附退稅主檔查
    詢畫面三頁記載：有開票日81年10月2日面額19506元 (支票
    號碼HA0000000)，該公司於82年6月16日兌領在案；而另張
    79 年6月19日面額32755元退稅支票 (第10775號偵查卷第59
    頁)則經證人鄭淑真、丙○○於本院審判期日一致證稱是由
    丙○○去國稅局領取的等語。足見稅捐稽徵處於核定稅額後
    ，認有溢繳而退稅時，依法係將退稅之國庫支票併核定稅額
    通知單，寄達納稅義務人即姿堅公司收受。
(二)而證人即鄭淑真之配偶丙○○於原審即已證稱：我書審承包
    給新世紀公司，至於他用查帳方式我也不管‧‧‧退稅支票
    我交給新世紀公司的乙○○。那是新世紀應該得的，我是全
    部包給他們，他們用查帳的方式可能比較節稅，我是固定給
    百分之六，所以我認為那筆退款是他們應得的‧‧‧一開始
    我們就是這樣約定，都沒有改變等語（見上訴審卷第181 頁
    第183頁），依證人丙○○上開證詞及財政部臺灣省北區國
    稅局前開函所示，可知稅捐稽徵機關之退稅支票，係寄交予
    姿堅公司後，再由丙○○交付被告等提示兌領，與被告所辯
    ：退稅支票是姿堅公司的鄭淑真或丙○○交給伊的等情相符
    。丙○○既明知係稅捐機關寄給姿堅公司之退稅支票，復將
    之交付被告由被告等提示兌領，自不能逕認被告甲○○、乙○○以偽造文書之方式侵占退稅款。
(三)證人姿堅公司負責人鄭淑真於原審法院證稱：我們約定書審
    ，但他們（即甲○○、乙○○）是以查核方式幫我們報，因
    而有節稅，所以我先生（丙○○）就把第一次領到的票給他
    們。在領到第一筆退稅時才知道，才退給他們，也跟他們約
    定以後若有此情形之退稅，還是給他們，但如果有要補稅的
    情形，是由他們自行處理負責‧‧‧都是我先生跟他們約定
    ，我只知道每月二千元，其他細節是我先生處理等語（見原
    審卷第一宗第88頁至第89頁）；核與被告所辯及證人丙○○
    前開證詞相符。
(四)證人鄭淑真雖先前曾於桃園縣調查站供述：新世紀會計事務
    所均會先行依本公司營業額核算出年度營所稅，而通知本公
    司繳付應納之營所稅款，其中包括暫繳稅款及自繳稅款‧‧
    ‧且該事務所從未將本公司實際繳納之稅款及所多餘之繳付
    款告知並退款云云 (見85年度偵字第10775號偵查卷第14-15
    頁)；惟嗣於本院審判期日交互程序中已提出說明，當辯護
    人問以為何於調查站詢問時說有收到兩次退稅、兩次稅款核
    定通知，退稅支票是由丙○○領時，證人鄭淑真證稱：第一
    次去調查局時伊不知道，後來丙○○從大陸回來，經伊詢問
    ，丙○○才說有兩次退稅，所以第一次不知道事實... 關於
    報稅方面、退稅事實並不清楚，是丙○○告訴伊的等語。況
    姿堅公司負責人鄭淑真於桃園縣調查站所為不利被告甲○○
    、乙○○涉嫌侵占之供述，當時係因調查新世紀公司涉嫌行
    賄罪嫌 (按此部分經本院前審判決被告無罪確定)，則鄭淑
    真在此氣氛下受影響，為保護自己或撇清與新世紀公司之關
    係而為前開供述，衡情非無可能，則鄭淑真在桃園縣調查站
    所為之陳述，尚不具有較可信之特別情況，證人此部分審判
    外之陳述，自不得以之為不利於被告之憑據。
(五)被告甲○○、乙○○於桃園縣調查站詢問時雖曾自白部分犯
    罪事實，惟被告甲○○於本院另辯稱：第一次被調查站已說
    明本案與丙○○說好我是約定包件來承作，退稅部分是屬於
    我們的，節稅部分也是屬於我們的，但調查人員不相信，認
    為姿堅公司該繳錢你就應該繳，否則就是侵占，且說要配合
    調查員等語。被告乙○○亦辯稱：我在調查站所言與事實不
    符，調查員有跟我說要我配合，若不配合要調公司小姐及搜
    索我所有的客戶，我想我配合作筆錄，就可早一點出監，別
    人也不會受牽連等語。被告等就其在調查機關之自白任意性
    提出抗辯後，經本院當庭檢視本案全部卷宗內有無調查站在
    八十五年訊問被告時的錄音帶，經檢視卷內全部資料袋所附
    錄音帶均無任何調查站所提錄音帶，有本院審判筆錄可稽。
    檢察官就此部分自白之出於自由意志，並未能指出證明之方
    法。況被告或共犯之自白，不得作為有罪判決之唯一證據，
    仍應調查其他必要之證據，以察其是否與事實相符，刑事訴
    訟法第一百五十六條第二項定有明文。本件既查無其他積極
    證據足資證明此部分調查機關之自白與事實相符，當不得以
    之為論處被告罪刑之唯一憑據。
六、撤銷改判：
　　綜上所論，本件檢察官所舉事證無法積極證明被告犯罪，本
    院依調查的結果，也沒有其他不利於被告的事證。原審疏未
    詳查，遽對被告科處罪刑，尚有違誤。被告上訴據此指摘原
    審判斷不當，為有理由，應由本院撤銷原判決，並改判被告
    無罪。
七、適用之法律：
    刑事訴訟法第369條第1項前段、第364條、第301條第1項。
本案經檢察官覃正祥到庭執行職務。
中　　華　　民　　國　　94　　年　　4　　月 　　14　　日
　　　　          刑事第九庭審判長法　官　陳　祐　治
　　　　　　　　　　　　　        法　官　王  炳  梁
　　　　　　　　　　　　　　　  　法　官  陳  晴  教
以上正本證明與原本無異。
如不服本判決，應於收受送達後十日內向本院提出上訴書狀，其
未敘述上訴之理由者並得於提起上訴後十日內向本院補提理由書
（均須按他造當事人之人數附繕本）。
                                  書記官　郭　台　發
中　　華　　民　　國　　94　　年　　4 　　月　　14　　日
附表一：
   新世紀會計事務所被訴侵占姿堅企業有限公司稅款一覽表
┌────┬────┬─────┬────┬────┬─────┬─────┐
│    項目│申報預估│會計事務所│溢收預估│申報結算│會計事務所│溢收結算  │
│        │暫繳稅額│ 收取稅額 │暫繳稅款│自繳稅額│ 收取稅額 │自繳稅額  │
│年度    │(新台幣)│ (新台幣) │(新台幣)│(新台幣)│ (新台幣) │(新台幣)  │
├────┼────┼─────┼────┼────┼─────┼─────┤
│７５年度│  70,000│    70,000│       0│  -1,314│   147,940│   147,940│
│        │        │          │        │        │          │          │
├────┼────┼─────┼────┼────┼─────┼─────┤
│７６年度│  70,000│    70,000│       0│ -59,139│   173,387│   173,387│
│        │        │          │        │        │          │          │
├────┼────┼─────┼────┼────┼─────┼─────┤
│７７年度│  57,000│   105,378│  48,378│ -47,732│    無紀錄│          │
│        │        │          │        │        │          │          │
├────┼────┼─────┼────┼────┼─────┼─────┤
│７８年度│  51,250│    51,250│       0│ -30,701│   171,986│   171,986│
│        │        │          │        │        │          │          │
├────┼────┼─────┼────┼────┼─────┼─────┤
│７９年度│  10,275│    15,000│   4,725│     500│   222,456│   221,956│
│        │        │          │        │        │          │          │
├────┼────┼─────┼────┼────┼─────┼─────┤
│８０年度│   5,388│    50,000│  44,612│  -1,739│    82,436│    82,436│
│        │        │          │        │        │          │          │
├────┼────┼─────┼────┼────┼─────┼─────┤
│８１年度│   1,825│    66,218│  64,393│  10,379│   130,883│   120,504│
│        │        │          │        │        │          │          │
├────┼────┼─────┼────┼────┼─────┼─────┤
│８２年度│   6,102│    70,000│  63,898│   8,372│   124,717│   116,345│
│        │        │          │        │        │          │          │
├────┼────┼─────┼────┼────┼─────┼─────┤
│８３年度│   7,288│     3,051│        │  30,421│    30,421│         0│
│        │        │          │        │        │          │          │
├────┴────┴─────┼────┼────┴─────┼─────┤
│溢收稅款小計(新台幣)          │        │                    │          │
│                              │ 226,006│                    │ 1,034,554│
│                              │        │                    │          │
├───────────────┴────┴──────────┴─────┤
│溢收稅款合計(新台幣)  １,２６０,５６０                                    │
│                                                                          │
│                                                                          │
└─────────────────────────────────────┘
附表二：
┌──┬────┬─────────┬──────────┐
│編號│ 受款人 │發      票      日│面    額  (新台幣)  │
├──┼────┼─────────┼──────────┤
│    │姿堅企業│七十九年六月十九日│三萬二千七百五十五元│
│一  │有限公司│                  │                    │
│    │鄭淑真  │                  │                    │
├──┼────┼─────────┼──────────┤
│    │同    右│八十一年十月二日  │一萬九千五百零六元  │
│二  │        │                  │                    │
└──┴────┴─────────┴──────────┘
